臺灣高雄地方法院民事判決
110年度鳳簡字第30號
原      告  蔡造基  
被      告  洪敏源  
訴訟代理人  林怡廷律師
上列當事人間請求拆屋還地事件，本院於民國111年4月7日言詞
辯論終結，判決如下：
    主      文
原告之訴駁回。
訴訟費用新臺幣壹萬柒仟參佰參拾伍元由原告負擔。
    事實及理由
一、按通常訴訟事件誤分為簡易事件者，當事人不抗辯而為本案
    之言詞辯論者，視為合意適用簡易程序，由承辦法官依簡易
    程序繼續審理，同一地方法院適用簡易程序審理事件事務分
    配辦法第2條第2款定有明文。次按簡易訴訟之訴狀送達後，
    原告不得將原訴變更或追加他訴，但請求權基礎事實同一者
    ，不在此限，民事訴訟法第436條第2項、第255條第1項第2
    款定有明文。查本件原告起訴時原聲明：㈠被告應將坐落高
    雄市○○區○○段000000000地號土地如起訴狀附圖黑色部分之
    地上物(面積共1平方公尺)拆除，並將該部分土地返還原告
    ；㈡原告願供擔保請准宣告假執行(本院卷第9頁)，嗣於本院
    審理中，撤回假執行之聲請，而變更聲明如下述(本院卷第2
    71頁)。而本件訴訟標的價額前經本院核定為新臺幣(下同)1
    65萬元(本院卷第210頁)，是本件訴訟標的價額已逾50萬元
    ，雖未合於民事訴訟法第427條第1、2項適用簡易訴訟程序
    之規定，惟兩造於本院審理中均合意繼續適用簡易程序並為
    本案之言詞辯論（本院卷第272頁），揆諸前開說明，本院
    自應依簡易訴訟程序續行審理，合先敘明。
二、原告主張：原告為坐落高雄市○○區○○段0000000地號土地（
    下稱1016-16地號土地）暨同段10480建號建物(門牌號碼：
    高雄市○○區○○路000巷0號，下稱A屋)之所有權人，被告為同
    段1016-12地號土地（下稱1016-12地號土地）暨同地段1047
    9建號建物(門牌號碼：高雄市○○區○○路000號，下稱B屋)所
    有權人，1016-16地號土地與1016-12地號土地相鄰，被告在
    1016-12地號土地上增建水泥平台及壓克力鐵架雨遮並附連
    在A屋外牆(被告施作水泥平台、壓克力鐵架雨遮不在本件起
    訴範圍)，被告施作水泥平台與A屋外牆有以白色防水塗層相
    連接，該白色防水塗層寬2公分、長3.76公尺、高12公分，
    面積0.075平方公尺，即高雄市鳳山地政事務所(下稱鳳山地
    政事務所)複丈日期民國111年2月7日土地複丈成果圖（下稱
    附圖）所示M部分，如附圖所示M部分屬於無權占用，侵害原
    告之所有權，故請求被告拆除如附圖所示M部分。再者，如
    附圖所示M部分之長度即附圖所示K1-K2部分與A屋外牆有相
    碰觸處即如附圖所示K3-K4部分之A屋牆面，故請求被告將如
    附圖所示K3-K4之A屋牆面回復原狀等語。爰依民法第767條
    第1項前段、中段規定提起本訴，並聲明：被告應將被告所
    有坐落於1016-12地號土地如附圖所示M部分、面積0.075平
    方公尺之白色塗漆附著物拆除，並將如附圖所示K3-K4部分
    之A屋牆面回復原狀。
三、被告則以：對於被告自行出資施作水泥平台及如附圖所示M
    部分之事實不爭執，惟被告於84年間購買B屋時，B屋一樓後
    方即有磚造圍牆，被告係以該磚造圍牆作為基礎，向上延伸
    並施作水泥平台，並非沿著A屋牆面施作。又原告於107年間
    稱因B屋緣故致A屋牆面有雨水滲漏問題，並要求被告在水泥
    平台及A屋牆面間之接縫處施作白色防水塗層即如附圖所示M
    部分，足見被告係經原告同意後始施作。而被告施作如附圖
    所示M部分為防水塗層，目的係為防止雨水自A屋與B屋之牆
    面接縫處滲入，具有保護A屋牆面不受雨水沖蝕或侵害，係
    屬對於原告有利益之設施，原告請求被告拆除如附圖所示M
    部分，違反民法第773條後段之法理，且如附圖所示M部分面
    積僅為0.075平方公尺，並無妨害原告對A屋所有權之行使。
    又被告施作如附圖所示M部分完畢後即附著在水泥平台上，
    如同壁面刷上油漆一般，倘若強加刨除附圖所示M部分勢必
    會破壞部分水泥平台，而水泥平台下方為B屋一樓通往二樓
    之樓梯，屆時B屋樓梯上方即無可遮蔽，雨水將會直接落在B
    屋內，對於B屋之樓梯結構及功能性侵害甚鉅。退步言之，
    縱認如附圖所示M部分有占用A屋牆面，此係依原告指示及同
    意之結果，原告自不得以要求被告除去，原告復未舉證如附
    圖所示M部分如何侵害或妨害A屋所有權之行使，原告提起本
    件訴訟顯有權利濫用等語置辯。並聲明：原告之訴駁回。
四、本院得心證之理由：
(一)查原告為1016-16地號土地及A屋之所有權人，被告為1016-1
    2地號土地及B屋之所有權人；被告於107年間自行出資施作
    附圖所示M部分一情，並有鳳山地政事務所109年11月30日高
    市地鳳登字第10971204100號函暨1016地號土地等3筆土地及
    同段10479、10478建號建物登記謄本、地籍圖、建物測量成
    果圖等件在卷可稽(本院卷第51至75頁)，且為兩造所不爭執
    (本院卷第275頁)，此部分事實，首堪認定。
(二)按所有人對於無權占有或侵奪其所有物者，得請求返還之；
    對於妨害其所有權者，得請求除去之，民法第767條第1項前
    段、中段定有明文。準此，所有物妨害除去請求權，除請求
    之人須為所有權人外，尚須妨害屬違法，所有人始得請求排
    除，若該妨害狀態為所有權人依法律、契約或誠信原則有容
    忍義務時，不具有不法性，即不得請求除去該妨害。查原告
    主張之事實，雖提出地籍圖謄本、1016-16地號土地及A屋之
    第一類謄本、B屋照片、高雄市政府工務局109年9月4日高市
    工務隊字第10970542200號函、兩造手寫字條、B屋之水泥平
    台照片為證(本院卷第17至23、101、121-1、155至156頁)，
    為被告所否認，並以上情置辯。揆諸前揭說明，原告應就如
    附圖所示M部分有無占有1016-16地號土地，或有無妨害原告
    對於A屋所有權之行使，負舉證責任。經查：
　⒈本院於111年2月7日會同兩造及鳳山地政事務所測量人員勘驗
    1016-12地號土地及B屋，由原告指出請求被告除去A屋外牆
    上黏附之防水塗層暨下方水泥範圍及面積，並請測量人員就
    A屋外牆上黏附之防水塗層暨下方水泥範圍及面積占用何地
    號土地、位置及面積範圍予以測量並繪製複丈成果圖，鳳山
    地政事務所嗣於111年2月9日高市地鳳測字第11170124400號
    函暨土地複丈成果圖記載：編號M為B屋2樓平台與A屋建物牆
    面白色塗漆部分、面積0.075平方公尺、坐落地號1016-12地
    號土地；編號M部分寬為2公分(K1-K4)，長為3.76公尺(K1-K
    2)，高為12公分(K1)；K3-K4連線為凱旋路317巷1號(即A屋)
    建物牆面等語，並有本院勘驗筆錄、鳳山地政事務所前開函
    文暨土地複丈成果圖附卷可稽(本院卷第227至227-1、243至
    245頁)，可知如附圖所示M部分經測量後係坐落在被告所有
    之1016-12地號土地，並無占用原告所有之1016-16地號土地
    ，且原告於本院審理時就如附圖所示M部分係坐落在被告之
    土地一情不爭執(本院卷第274頁)，是以，如附圖所示M部分
    並無占用1016-16地號土地，堪以認定。被告施作如附圖M部
    分既無占用1016-16土地，原告復未舉證如附圖所示M部分對
    於A屋之所有權有何妨礙，則其依民法第767條第1項前段規
    定請求被告將如附圖所示M部分予以拆除，為無理由，不應
    准許。至於原告主張被告不得在1016-12地號土地施作水泥
    平台，因為水泥平台不是合法建物等語(本院卷第274頁)，
    惟被告既在其所有之1016-12地號土地施作水泥平台，並無
    占用原告所有之1016-16地號土地，縱令該水泥平台為違章
    建築，此屬行政機關得否查報拆除違建之問題，是原告自不
    得以此理由請求被告拆除如附圖所示M部分。
　⒉原告主張如附圖所示M部分之長度3.76公尺即如附圖所示K1-K
    2部分，與A屋外牆即附圖所示K3-K4部分有相碰觸，並請求
    被告將如附圖所示K3-K4部分之A屋牆面回復原狀之事實，雖
    提出B屋之水泥平台照片為證(本院卷第156頁)，而如附圖所
    示K1-K2部分與附圖所示K3-K4部分之連接處確有相碰觸一情
    ，有本院勘驗筆錄在卷可稽(本院卷第227頁正面)，此部分
    事實，堪以認定。本院於111年2月7日會同兩造及鳳山地政
    事務所測量人員勘驗1016-12地號土地及B屋，測量人員稱：
    被告施作防水塗層暨下方水泥與A屋外牆相碰觸之位置及面
    積無法測量等語，有本院勘驗筆錄在卷可稽(本院卷第227頁
    背面)，且原告對於前開相碰觸之位置及面積無法測量一情
    亦無意見(本院卷第274頁)，又原告於本院審理時稱：我當
    初是要求被告拆除水泥平台，但被告說不然讓我做防水，我
    當時並沒有表示意見，我也沒有告知被告說不能做防水，被
    告有告知我防水塗層會設置在被告的水泥平台跟A屋外牆接
    縫處，我當時沒有表示意見，只跟被告說拆水泥平台就對了
    等語；被告施作防水塗層是為了防止雨水自A屋外牆滲漏至
    其內牆，但我不知道防水有沒有效果，因為A屋內牆還是有
    壁癌等語，業據原告陳述在卷(本院卷第211、273頁)，是以
    ，原告早已知悉被告施作如附圖所示M部分之位置即在被告
    之水泥平台及A屋外牆接縫處，如附圖所示K1-K2部分為水泥
    平台與A屋外牆相碰觸之處，如附圖所示K1-K2部分本會碰觸
    到附圖所示K3-K4部分，且實際上如附圖所示K1-K2部分、K3
    -K4部分之面積均無法測量，在附圖上僅得以一條直線表示
    ，此部分事實，亦堪認定。又縱令原告未明示同意被告施作
    如附圖所示M部分(包括附圖所示K1-K2部分)，然原告固不否
    認被告施作如附圖所示M部分(包括附圖所示K1-K2部分)之目
    的既在避免雨水自A屋外牆滲漏至其內牆，難謂被告施作如
    附圖所示M部分(包括附圖所示K1-K2部分)具有不法性，或妨
    害原告對於A屋所有權之圓滿行使，原告復未舉證如附圖所
    示M部分(包括附圖所示K1-K2部分)對於A屋之所有權有何妨
    礙，則其依民法第767條第1項中段規定請求被告將如附圖M
    部分予以除去並將如附圖K3-K4部分之A屋牆面回復原狀，為
    無理由，不應准許。
(三)綜上，如附圖所示M部分既係坐落被告所有之1016-12地號土
    地，並未占用原告所有之1016-16地號土地，原告復未舉證
    被告有妨害原告對於1016-16地號土地之所有權行使之行為
    ，原告請求被告拆除如附圖所示M部分，並將如附圖所示K3-
    K4部分之A屋牆面回復原狀，均為無理由，應予駁回。
五、綜上所述，原告依民法第767條第1項前段、中段規定，請求
    被告應將被告所有坐落於1016-12地號土地如附圖所示M部分
    拆除，並將如附圖所示K3-K4部分之A屋牆面回復原狀，均為
    無理由，應予駁回。
六、本件事證已臻明確，兩造其餘之攻擊或防禦方法及所用之證
    據，經本院斟酌後，認為均不足以影響本判決之結果，爰不
    逐一論列，附此敘明。
七、訴訟費用負擔之依據：民事訴訟法第78條。　　
中　　華　　民　　國　　111 　年　　5 　　月　　9 　　日
          　　　　鳳山簡易庭  法　官    藍雅筠
以上正本係照原本作成。　　　　　　　　　
如不服本判決，應於送達後20日內，向本院提出上訴狀並表明上
訴理由，如於本判決宣示後送達前提起上訴者，應於判決送達後
20日內補提上訴理由書（須附繕本）。
中　　華　　民　　國　　111 　年　　5 　　月　　9 　　日
                              書記官    蔡毓琦  
訴訟費用計算式 裁判費(新臺幣)  17,335元 合計            17,335元